【裁判字號】    98,訴,3477
【裁判日期】    981211
【裁判案由】    毒品危害防制條例
【裁判全文】
臺灣臺中地方法院刑事判決              98年度訴字第3477號
公  訴  人  臺灣臺中地方法院檢察署檢察官
被      告  甲○○
上列被告因違反毒品危害防制條例案件，經檢察官提起公訴（98
年度毒偵字第2938號），被告於準備程序就被訴事實為有罪之陳
述，經告以簡式審判程序之旨，並聽取當事人意見後，合議庭裁
定由受命法官獨任進行簡式審判程序，本院判決如下：
    主    文
甲○○施用第一級毒品，累犯，處有期徒刑壹年壹月。又施用第
二級毒品，累犯，處有期徒刑伍月。應執行有期徒刑壹年肆月。
    犯罪事實
一、甲○○前因施用毒品案件，二次經本院裁定送勒戒處所觀察
    、勒戒後，均認無繼續施用毒品之傾向，分別於民國88年11
    月30日、89年 9月20日執行完畢釋放，並經臺灣臺中地方法
    院檢察署檢察官先後以88年度毒偵字第 544號、89年度毒偵
    字第4557號為不起訴處分確定。復在上開觀察、勒戒執行完
    畢釋放後 5年內之92年1月、5月間，因連續施用毒品案件，
    經本院裁定送戒治處所強制戒治，於93年1年9日因毒品危害
    防制條例修正釋放，其刑事責任部分，則經臺灣高等法院臺
    中分院以92年度上訴字第1413號判處有期徒刑11月確定，嗣
    與另犯侵占罪經本院93年度易字第 690號確定判決所處之有
    期徒刑4月，裁定應執行有期徒刑1年2月確定，於94年1月31
    日縮刑期滿執行完畢。再於94年間，因竊盜、偽造文書、施
    用毒品等案件，經本院以94年度易字第2180號、95年度訴字
    第 370號判決，分別判處有期徒刑1年、3月、1年、4月，嗣
    經減刑並定應執行刑為有期徒刑1年1月又15日，於96年 7月
    21日縮刑期滿執行完畢。不料甲○○仍不知悔改，再基於施
    用第一級毒品海洛因之犯意，於98年6月3日下午 3時許，在
    臺中縣神岡鄉○○路57之10號住處內，以針筒注射左手臂之
    方式，施用第一級毒品海洛因 1次；復因好奇而基於施用第
    二級毒品甲基安非他命之犯意，於同年6月4日中午，在上開
    住處內，以針筒注射之方式，施用第二級毒品甲基安非他命
    1次。嗣98年6月 6日15時許，在台中縣神岡鄉○○路57之10
    號前，因形跡可疑，為警盤查發現甲○○係毒品列管人口，
    經徵得其同意採尿送驗結果，呈嗎啡及甲基安非他命陽性反
    應，因而查悉上情。
二、案經臺中縣警察局豐原分局報告臺灣臺中地方法院檢察署檢
    察官偵查起訴。
    理    由
一、上開犯罪事實，業據被告甲○○坦白認罪（見警卷第6、7頁
    、偵查卷第8、9頁、本院卷第23、27頁），且被告前揭採尿
    送驗結果，確呈海洛因、甲基安非他命經人體代謝後之嗎啡
    及甲基安非他命陽性反應，有臺中縣警察局豐原分局委託鑑
    驗尿液代號與真實姓名對照表、詮昕科技股份有限公司編號
    00000000濫用藥物尿液檢驗報告在卷可憑（見警卷第10、11
    頁）。是被告之自白應與犯罪事實相符，堪認其確有上開施
    用海洛因及甲基安非他命之行為。
二、按施用第一級、第二級毒品皆為犯罪行為，毒品危害防制條
    例第10條定有處罰明文，故施用第一、二級毒品者，依前揭
    規定本應科以刑罰，惟基於刑事政策，對合於一定條件之施
    用者，依同條例第20條、第23條之規定，施以觀察、勒戒或
    強制戒治之保安處分。又毒品危害防制條例於92年7月9日修
    正公布，自93年1月9日施行，其中第20條、第23條將施用毒
    品之刑事處遇程序，區分為「初犯」及「5年內再犯」、「5
    年後再犯」。依其立法理由之說明：「初犯」，經觀察、勒
    戒或強制戒治後，應為不起訴處分或不付審理之裁定；經觀
    察、勒戒或強制戒治執行完畢釋放後，「5 年內再犯」者，
    因其再犯率甚高，原實施之觀察、勒戒及強制戒治既已無法
    收其實效，爰依法追訴或裁定交付審理。至於經觀察、勒戒
    或強制戒治執行完畢釋放後，「5 年後再犯」者，前所實施
    之觀察、勒戒或強制戒治已足以遮斷其施用毒品之毒癮，為
    期自新及協助其斷除毒癮，仍適用「初犯」規定，先經觀察
    、勒戒或強制戒治之程序。從而依修正後之規定，僅限於「
    初犯」及「5年後再犯」2種情形，始應先經觀察、勒戒或強
    制戒治程序。倘被告於 5年內已再犯，經依法追訴處罰，縱
    其第3次（或第3次以上）再度施用毒品之時間，在初犯經觀
    察、勒戒或強制戒治執行完畢釋放5年以後，已不合於「5年
    後再犯」之規定，且因已於「5 年內再犯」，顯見其再犯率
    甚高，原實施觀察、勒戒或強制戒治，已無法收其實效，即
    應依該條例第10條處罰。至於第3次（或第3次以上）施用毒
    品之時間，是否宜有期間限制？以多久為適宜？則分屬刑事
    政策、專門醫學之範圍，非審判機關所能決定，有待循立法
    途徑解決（最高法院97年度第5次刑事庭會議、95年度第7次
    刑事庭會議決議參照）。查被告前因施用毒品案件，二次經
    本院裁定送觀察、勒戒後，均認無繼續施用毒品之傾向，分
    別於88年11月30日、89年 9月20日執行完畢釋放，由臺灣臺
    中地方法院檢察署檢察官先後以88年度毒偵字第 544號、89
    年度毒偵字第4557號為不起訴處分確定；復在上開觀察、勒
    戒執行完畢釋放後 5年內之92年間，因施用毒品案件，經臺
    灣高等法院臺臺中分院以92年度上訴字1413號判處有期徒刑
    11月確定；再於94年間因施用毒品案件，經本院95年度訴字
    第 370號判處有期徒刑1年、4月確定，有臺灣高等法院被告
    前案紀錄表在卷可稽（見本院卷第4至第7頁）。本件被告施
    用第一級毒品海洛因及第二級毒品甲基安非他命之犯行，距
    其上開觀察勒戒執行完畢釋放之時間雖均已逾 5年，但因其
    犯毒品危害防制條例第10條之罪，於觀察勒戒執行完畢釋放
    以後，已於 5年內再犯毒品危害防制條例第10條之施用毒品
    罪，並經刑事判決確定，已如前述，是本件施用毒品之行為
    ，即與單純之初犯毒品危害防制條例第10條之施用毒品罪，
    經觀察勒戒執行完畢釋放以後「5 年後再犯」之情形有別。
    又被告經觀察勒戒釋放後，既於 5年內多次施用毒品，足見
    先前所實施之觀察勒戒尚不足以遮斷其施用毒品之毒癮，已
    無法收其實效，是被告既非於首次觀察勒戒執行完畢後 5年
    內，均無任何施用毒品之犯行，揆諸上開最高法院刑事庭會
    議決議意旨，被告所為本件施用毒品犯行，即無現行毒品危
    害防制條例第20條第 3項之適用，自毋須依同條第1項、第2
    項規定施予觀察、勒戒或強制戒治之處遇程序，而應逕依毒
    品危害防制條例第23條第 2項規定訴追處罰。綜上所述，被
    告施用第一級毒品海洛因及第二級毒品甲基安非他命之犯罪
    事證已臻明確，其犯行洵堪認定，應依法論罪科刑。
三、查海洛因、甲基安非他命係毒品危害防制條例第2 條第2 項
    第1 款、第2 款所定之第一級、第二級毒品，不得非法持有
    、施用。被告施用海洛因及甲基安非他命，核其所為，係犯
    毒品危害防制條例第10條第1項施用第一級毒品罪及同條第2
    項施用第二級毒品罪。被告施用毒品前之持有第一級毒品海
    洛因、第二級毒品甲基安非他命等行為，本應分別論以持有
    第一級毒品罪、持有第二級毒品罪，惟持有後進而施用，其
    持有之低度行為應為施用之高度行為所吸收，均不另論以持
    有罪責。查被告曾因連續施用毒品案件，經臺灣高等法院臺
    中分院以92年度上訴字第1413號判處有期徒刑11月確定，嗣
    與另犯侵占罪經本院93年度易字第 690號確定判決所處之有
    期徒刑4月，裁定應執行有期徒刑1年2月確定，於94年1月31
    日縮刑期滿執行完畢；再於94年間，因竊盜、偽造文書、施
    用毒品等案件，經本院以94年度易字第2180號、95年度訴字
    第 370號判決，分別判處有期徒刑1年、3月、1年、4月，嗣
    經減刑並定應執行刑為有期徒刑1年1月又15日，於96年 7月
    21日縮刑期滿執行完畢，有前揭臺灣高等法院被告前案紀錄
    表在卷可參，其於徒刑執行完畢 5年以內，故意再犯本件有
    期徒刑以上之罪，均為累犯，應各依刑法第47條第 1項之規
    定加重其刑。爰審酌被告有多次犯罪前科之素行（參卷附臺
    灣高等法院被告前案紀錄表）、國中畢業之智識程度、經濟
    貧寒之生活狀況（見警卷第5頁被告警詢筆錄受詢問人資料)
    ，其因施用毒品，經觀察勒戒執行完畢後，仍不思戒惕，且
    無視於毒品對於自身健康之戕害及國家對於杜絕毒品犯罪之
    禁令，再遭查獲施用毒品，未見戒除惡習之決心，惡性非輕
    ，本案之量刑自不宜較前次所判處施用第一級毒品海洛因之
    有期徒刑1年、第二級毒品甲基安非他命之有期徒刑4月為輕
    ，然念及被告於本院審理時能坦承犯行，態度良好，其施用
    毒品並無危害他人，犯罪手段尚屬平和，所生損害亦非鉅大
    ，暨施用毒品者均有相當程度之成癮性及心理依賴，其犯罪
    心態與一般刑事犯罪之本質並不相同，應側重適當之醫學治
    療及心理矯治為宜等一切情狀，分別量處如主文所示之刑，
    並定其應執行之刑，以示懲儆。又刑法第62條業已將自首之
    規定修正為得減輕其刑，其修法理由為：「自首之動機不一
    而足，有出於內心悔悟者，有由於情勢所迫者，亦有基於預
    期邀獲必減之寬典者。對於自首者，依現行規定一律必減其
    刑，不僅難於獲致公平，且有使犯人恃以犯罪之虞。在過失
    犯罪，行為人為獲減刑判決，急往自首，而坐令損害擴展之
    情形，亦偶有所見。是必減主義，在實務上難以因應各種不
    同動機之自首案例。惟得減主義，既可委由裁判者視具體情
    況決定減輕其刑與否，運用上較富彈性，真誠悔悟者可得減
    刑自新之機，而狡黠陰暴之徒亦無所遁飾，可符公平之旨，
    宜予採用。」本件被告於98年6月6日15時許，在台中縣神岡
    鄉○○路57之10號前，因形跡可疑，為警盤查發現係毒品列
    管人口，經詢問被告是否有施用毒品，被告方坦承並同意採
    尿送驗等情，有員警職務報告及被告警詢筆錄在卷可憑（見
    警卷第4至6頁），則被告縱可認係自首，亦係迫於當時之情
    勢，始坦白犯行，非具主動戒除毒癮之真誠悔悟，依前揭修
    法理由，爰不適用自首規定減輕其刑，附此敘明。
四、據上論斷，應依刑事訴訟法第273條之1第 1項、第299條第1
    項前段，毒品危害防制條例第10條第1項、第2項，刑法第11
    條、第47條第1項、第51條第5款，判決如主文。
本案經檢察官乙○○到庭執行職務。
中    華    民    國    98    年    12    月    11    日
                  刑事第四庭  法  官  張恩賜
以上正本證明與原本無異。
如不服本判決，應於收受判決後10日內向本院提出上訴書狀，並
應敘述具體理由；其未敘述上訴理由者，應於上訴期間屆滿後20
日內向本院補提理由書（均須按他造當事人之人數附繕本）「切
勿逕送上級法院」。
                              書記官  黃舜民
中    華    民    國    98    年    12    月    11    日
附錄論罪科刑法條：
毒品危害防制條例第10條：
施用第一級毒品者，處六月以上五年以下有期徒刑。
施用第二級毒品者，處三年以下有期徒刑。


司法院資訊處製作；財團法人民間司法改革基金會備份。
